【裁判字號】    97,上,37
【裁判日期】    971210
【裁判案由】    清償借款
【裁判全文】
臺灣高等法院臺中分院民事判決            97年度上字第37號
上  訴  人  台中商業銀行股份有限公司竹山分公司
法定代理人  甲○○
訴訟代理人  陳昭全律師
複  代理人  丁○○
被  上訴人  戊○○
            乙○○
上二人共同
訴訟代理人  陳光龍律師
上列當事人間請求清償借款事件，上訴人對於中華民國96年10月
18日臺灣南投地方法院95年度訴字第221號第一審判決提起上訴
，本院於中華民國97年11月26日言詞辯論終結，判決如下：
    主文
上訴駁回。
第二審訴訟費用由上訴人負擔。
    事實及理由
甲、程序方面：原上訴人台中商業銀行股份有限公司鹿谷分公司
    已於民國97年 6月30日停止營業，並將其原業務移撥至該公
    司竹山分行繼續辦理，故原鹿谷分行之權利義務由該公司竹
    山分行概括承受，該公司竹山分行並於97年 9月12日聲明承
    受訴訟，核無不合，應予准許。
乙、實體方面：
壹、聲明部分：
一、上訴人方面：(一)原判決廢棄。(二)被上訴人應連帶給付上訴人
    新台幣（下同）2,740,190元，及其中2,373,415元自95年 3
    月 1日起至清償日止按週年利率百分之五計算之利息，暨自
    95 年3月28日起至清償日止，其逾期在六個月以內者，按上
    開利率百分之10，逾期超過 6個月者，按上開利率百分之20
    計算之違約金；其中 366,775元自95年3月9日起至清償日止
    按週年利率百分之六計算之利息，暨自95年4月8日起至清償
    日止，其逾期在 6個月以內者，按上開利率百分之10，逾期
    超過 6個月者，按上開利率百分之20計算之違約金。(三)第一
    、二審訴訟費用，均由被上訴人連帶負擔。
二、被上訴人方面：上訴駁回。
貳、陳述及理由部分：
一、上訴人主張：
  1.緣被上訴人戊○○於93年6月25日及93年11月7日邀同被上訴
    人乙○○為連帶借款人，分別向上訴人借款： 2,500,000
    元，借款期間自93年6月28日至113年 6月28日止，利息依年
    利率5％計算，本息以１個月為１期共分240期分期償還。
    500,000元，借款期間自93年11月8日至98年11月 8日止，利
    息依年利率6％計算，本息依貸款契約書所定金額共分60 期
    分期償還。並約定遲延還款或付息時，除上開利息以外，其
    逾期在6個月以內者，按上開利率10％，逾期超過6個月者，
    按上開利率20％計算加付違約金。若不依約清償本金或付息
    時，視為債務全部到期。
  2.上訴人業於93年6月28日及93年11月8日將上開款項撥入被上
    訴人戊○○所開立之活期儲蓄存款帳號000000000000（以下
    簡稱0000000 帳號）。詎被上訴人借得上開款項後，僅分別
    還款付息至95年 2月28日及95年3月8日為止，即拒不依約償
    還，雖屢經催，惟被上訴人均置之不理，故上訴人自得將本
    二件債務視為全部到期，並依法提起本件訴訟。
  3.按「當事人主張有利於己之事實，就其事實有舉證之責任，
    又私人之印章，由自己使用為常態，被人盜用為變態，主張
    變態事實之當事人，自應就此印章被盜用之事實負舉證之責
    任。被上訴人於事實審已自承系爭借據連帶保證人所蓋用之
    印文為其印鑑，係屬真正，則被上訴人自應就其抗辯係遭他
    人盜蓋一節，負舉證責任。」（最高法院86年台上字第 717
    號裁判要旨參照），本件被上訴人就上開金額為 2,500,000
    元借據上「連帶借款人」簽名欄位之被上訴人二人簽名，已
    承認其為真正，倘被上訴人主張該借款係他人所冒貸者，自
    應負舉證之責。
  4.上開 0000000號帳號之開戶申請確屬被上訴人戊○○所為，
    上訴人於91年12月30日及92年 9月10日，曾分別將被上訴人
    戊○○向上訴人所借貸之700,000元、1,000,000元撥入上開
    帳號，且被上訴人對上訴人所提出之 700,000元借款申請書
    及借據、 1,000,000元借款之借款申請書及借據，其上戊○
    ○、乙○○之簽名蓋章均不爭執，且被上訴人戊○○曾於95
    年3月23日匯款12,000元至上開帳戶，顯然上開0000000帳號
    係戊○○本人所開立，系爭二筆借款確為被上訴人親自申貸
    。
  5.系爭二筆借款於核貸前均由目前任職台中商業銀行股份有限
    公司竹山分行之張譽錫負責徵信，依徵信資料可知上訴人貸
    放系爭借款予被上訴人前，確有對被上訴人進行徵信，足認
    系爭借款確為被上訴人親自所申貸。
  6.依證人丙○○在台灣台中地方法院另案95年度訴字第 220號
    之筆錄內容可知，丙○○並非系爭借款之經辦或審核人員，
    並不清楚系爭借款是否為陳亮文所冒貸，丙○○在南投縣政
    府警察局竹山分局所製作之調查筆錄並非其本意，而有違誤
    。且丙○○已於上開95年度訴字第 220號案件中針對上開竹
    山分局之筆錄證稱略以：「警察做筆錄時，我只是懷疑，因
    為陳亮文的自白書有這樣寫，而且案子是在九十四年發生，
    整個徵審過程，也不是我們分行所辦理，我只是到警局備案
    ，對收到自白書的內容向警察局陳述。戊○○拿著陳亮文所
    寫的自白書到分行來，我們核對之下，發生貸款的事情他們
    表示他們不清楚，我們後來通知紀憲文，紀憲文也表示他不
    清楚貸款的事，所以警察問我時，我回答，我向他們求證，
    他們都表示不知道，警察卻記載成為我表示紀憲文他們都不
    知道貸款的事情。」、「…有關冒名貸款的事情，我只是說
    向警察說我懷疑他有冒貸，警察就記載成他有冒貸。」等語
    ，足見竹山分局之筆錄顯然有誤。
  7.綜上，爰求為判決命被上訴人應連帶給付上訴人 2,740,190
    元，及其中 2,373,415元自95年3月1日起至清償日止，按週
    年利率5％計算之利息，暨自95年3月28日起至清償日止，其
    逾期在6個月以內者，按上開利率10％，逾期超過6個月者，
    按上開利率20％計算之違約金；其中366,775元整自95年3月
    9日起至清償日止，按週年利率6％計算之利息，暨自95年 4
    月8日起至清償日止，其逾期在6個月以內者，按上開利率10
    ％，逾期超過 6個月者，按上開利率20％計算之違約金，及
    供擔保，准予宣告假執行之判決。
(二)、在本院補充陳述：本件爭點在於被上訴人戊○○是否向上訴
    人借得系爭借款，而與被上訴人戊○○借得系爭款項後，使
    用於何用途，根本無涉。是縱93年11月9日0000000號帳戶中
    之 429,446元轉帳係匯給訴外人黃勝宗支付陳亮文向黃勝宗
    購車之車款，亦有可能係由被上訴人戊○○借給陳亮文使用
    ，此應為戊○○與陳亮文間之內部關係，與本案無涉，原判
    決以黃勝宗之證詞逕為有利於被上訴人所為之認定，自有違
    誤。
二、被上訴人則以：
  1.被上訴人戊○○否認邀同被上訴人乙○○為連帶借款人，於
    93年6月25日及93年11月7日向上訴人借款2,500,000元及500
    ,000元，也從未繳納該筆借款之利息，被上訴人等亦未授權
    任何人向上訴人辦理貸款，詎上訴人竟於95年5月8日以信函
    催告被上訴人等繳納上開貸款利息，上訴人主張顯有違誤，
    因為被上訴人等於95年4月6日收到上訴人員工陳亮文的來信
    ，陳亮文於信中表示上開貸款，從對保到開戶、刻印、更換
    印鑑都是其一人所為，被上訴人等毫不知情，是上訴人所述
    上開借款與被上訴人等並無關聯。
  2.被上訴人乙○○曾經向上訴人辦理貸款，而上訴人所提出之
    2,500,000 元借據部分，其上乙○○之簽名蓋章雖係被上訴
    人麗卿所為，而戊○○簽名亦係被上訴人所為，另戊○○之
    印章有二個，其中一個緊接著被上訴人姓名下方所蓋之印章
    係被上訴人戊○○所為，至於另一個印章應係陳亮文所偽造
    ，而被上訴人等所以會在空白借據上簽名蓋章，係因為陳亮
    文向被上訴人表示可以借新還舊，要求被上訴人等在空白借
    據上簽名蓋章，被上訴人等因為被上訴人乙○○向上訴人辦
    理貸款業務均係由陳亮文辦理，就不疑有他，相信陳亮文所
    言，在空白借據上簽名蓋章，而該空白借據為陳亮文冒用去
    辦理貸款2,500,000元，該2,500,000元之借款係陳亮文所冒
    貸，與被上訴人等無關。另 500,000元之分段式貸款契約書
    被上訴人等否認其真正，被上訴人等也未在分段式貸款契約
    書上簽名蓋章，該簽名蓋章應係陳亮文所偽造，與被上訴人
    無關。
  3.又被上訴人戊○○並未開立活期儲蓄儲款 0000000帳戶，該
    帳戶應係陳亮文冒用被上訴人戊○○的名義所申請，且被上
    訴人戊○○並不知道有該帳戶，也未曾使用該帳戶，所以上
    訴人並未將借款交付予被上訴人戊○○，故上訴人依據借貸
    關係請求被上訴人等給付借款，即屬無理由。另上訴人所提
    證物二交易明細中記載95年 3月23日戊○○匯款12,000元，
    被上訴人否認曾經匯款，該次匯款應係陳亮文冒用被上訴人
    戊○○名義所為。且該帳戶存款往來申請約定書記載戊○○
    之通訊地址為「竹山鎮○○里○○路11之98號」，該址為陳
    亮文之住址，並非被上訴人戊○○之住址，是陳亮文故意將
    通訊住址記載為自己的住址，使被上訴人戊○○無法收到上
    訴人的通知，對於被陳亮文冒名開戶及貸款之情形，一直蒙
    在鼓裡而未察覺。
  4.上訴人所提出之 7000,000元借款申請書及借據、1,000,000
    元借款之借款申請書及借據，其上戊○○、乙○○之簽名蓋
    章雖係被上訴人戊○○、乙○○所為，而被上訴人等所以會
    在空白借款申請書、借據上簽名蓋章，係因為陳亮文向被上
    訴人表示可以借新還舊，或者表示之前所簽署的文件寫錯了
    ，才要求被上訴人等在空白借款申請書、借據上簽名蓋章，
    被上訴人等因為陳亮文係被上訴人戊○○阿姨的兒子，為表
    弟，彼此有親戚關係，且被上訴人乙○○向上訴人辦理貸款
    業務均係由陳亮文辦理，就不疑有他，相信陳亮文所言，在
    空白借款申請書、借據上簽名蓋章，而該空白借款申請書、
    借據竟然為陳亮文拿去冒用辦理貸款700,000元及1,000,000
    元，此非被上訴人戊○○、乙○○始料所及，且陳亮文在空
    白借款申請書上填載被上訴人戊○○、乙○○的住址為台中
    市○○區○○街200巷2號，但是被上訴人戊○○一直設籍的
    住址為南投縣竹山鎮○○路39號，從未在台中市○○區○○
    街200巷2號設籍，另被上訴人乙○○雖然居住在台中市，但
    是也未曾在台中市○○區○○街200巷2號設籍，而是曾經設
    籍在台中市○○區○○街300巷2號設籍，另外，被上訴人戊
    ○○的行動電話號碼為0000000000，而陳亮文在借款申請書
    故意誤載為0000000000，又被上訴人乙○○在台中市住處的
    電話為（04）00000000、00000000，而該二線電話，被上訴
    人乙○○已經使用十多年，從來沒有變更，詎陳亮文竟然在
    上開二份借款申請書填載電話為（04）0000000、0000000，
    但是此二線電話並非被上訴人戊○○、乙○○所使用，顯見
    陳亮文故意冒用被上訴人戊○○、乙○○簽名蓋章之空白借
    款申請書、借據，且留下虛偽之住址、電話，讓被上訴人二
    人一直未能察覺，此亦足以證明上開700,000元及1,000,000
    元之借款係陳亮文所冒貸，與被上訴人等無關。
  5.被上訴人戊○○於95年4月6日早上收到陳亮文的自白書後，
    即於當日中午前往上訴人營業處所向上訴人反應，上訴人查
    出係陳亮文冒名貸款，被上訴人戊○○即當場表示要前往警
    局報案，當時上訴人鹿谷分行的經理表示先不要報案，等他
    回報總行以後看看情形如何，而當日傍晚上訴人鹿谷分行的
    經理就前往警局報案，警員即於當晚通知被上訴人戊○○前
    往南投縣警察局竹山分局鹿谷分駐所製作筆錄，在鹿谷分駐
    所時，上訴人鹿谷分行的丙○○襄理，向被上訴人戊○○表
    示說不好意思，行員出這種事情，讓我們困擾，如果可以，
    配合他們處理這個事情，被上訴人戊○○隨即表示說我是被
    害人，要如何配合，你們幫我處理好就好了，我沒借這些款
    項，丙○○襄理就表示說他了解，真不好意思，故由上開說
    明，上訴人已經知悉係陳亮文冒用被上訴人戊○○名義辦理
    貸款。
  6.上訴人於95年4月7日12時許接獲陳亮文的信函，內容為：「
    請查明000000000000及000000000000帳號之放款，在貴行是
    否合乎規定辦理，以免日後滋生困擾。」，是該信函已經具
    體指明被上訴人戊○○被冒名開立之000000000000帳號有疑
    問，且該信函只指出上開二個帳號請查明，而未言及其他，
    足見該二帳號有冒名開立之情形，嗣後上訴人查詢該二帳號
    借款情形，並經被上訴人戊○○至上訴人營業處所反應被冒
    名貸款以後，上訴人即將陳亮文冒名貸款之情形向其總行報
    告，經總行指示向警察局報案，證人丙○○才代表上訴人向
    鹿谷分駐所報案，況且報案是極其慎重的事，恐涉及誣告之
    刑責，上訴人如果沒有經過相當的查證，也不可能請證人丙
    ○○前往報案，而依據證人丙○○於95年4月7日在鹿谷分駐
    所製作的調查筆錄，警員問：「你是於何時？在何地發現何
    人冒用（客戶）貸款使用，其詳細情形？」，丙○○答：「
    我於九十五年四月七日十二時左右接獲高雄寄來信函並署名
    經理親收，拆閱後得知查明本行帳號000000000000、帳號00
    0000000000竟發現本行離職員工陳亮文冒名貸款帳號000000
    000000客戶紀憲文住南投縣竹山鎮瑞竹巷39弄 143號貸款新
    台幣100萬元及帳號 000000000000號客戶戊○○住竹山鎮○
    ○路39號貸款新台幣 2,740,190元。」，警員問：「該員陳
    亮文冒名貸款（紀憲文、戊○○），該遭冒領人年籍資料為
    何？是否知情？是否有通知遭冒領人紀憲文、戊○○？」，
    丙○○答：「紀憲文Ｚ000000000（59、06、20）住南投縣竹
    山鎮瑞竹巷39弄 143號，戊○○Ｚ000000000（43、02、25）
    住南投縣竹山鎮○○路39號，該二人均不知情，我們均有向
    二名客戶求証貸款數目，另一名客戶戊○○於95年4月7日有
    收到陳亮文冒貸自白書才知道被冒貸，並於95年4月7日13時
    30分左右親自來本行求證。」，而上開筆錄內容並經過丙○
    ○親自閱覽以後簽名，足證上開筆錄內容為真實，是本件貸
    款確係陳亮文冒用被上訴人名義所為，被上訴人並不知情。
  7.證人即台中商業銀行股份有限公司徵信人員張譽錫於鈞院96
    年8月2日言詞辯論時雖然證稱：「第一筆借款二百五十萬元
    ，我去的時候，被告他們人都沒有在家裡，回來後我是用電
    話徵詢的，是跟被告戊○○本人確認。第二次我沒有到現場
    ，直接用電話徵詢，我印象中是被告乙○○接的，我是跟被
    告乙○○確認的。」、「被告戊○○與被告乙○○常在我之
    前服務的鹿谷分行有交易往來，所以我大概可以確認他們身
    分。」云云，惟證人張譽錫經被上訴人訴訟代理人訊以：「
    你用哪支電話確認？」，張譽錫答：「是個人授信申請書上
    面記載的電話0000000000。」，但被上訴人戊○○的行動電
    話號碼為0000000000，故個人授信申請書上面記載的電話00
    00000000，並非被上訴人等之電話，是顯見張譽錫並未以電
    話向被上訴人等確認。又被上訴人戊○○並未擔任借款人向
    上訴人借款，而係陳亮文冒用被上訴人戊○○名義向上訴人
    借款，故被上訴人戊○○並未與上訴人有金錢借貸關係，也
    沒有必要去台中銀行鹿谷分行，而被上訴人乙○○雖有向上
    訴人借款，其在台中銀行鹿谷分行的帳號為000000000000，
    而台中銀行鹿谷分行的金融代號為 057，台中銀行內新分行
    的金融代號為 023，此有乙○○的存摺為證，又依據被上訴
    人乙○○上開帳號 0000000的交易明細觀之，被上訴人乙○
    ○在92年9月10日放款3,000,000元以後，均是在台中縣大里
    市台中銀行內新分行往來，此由貸方金額（即存入金額）的
    機號幾乎為023，足以證明，是被上訴人乙○○目92年9月10
    日起，根本沒有去台中銀行鹿谷分行，顯見證人張譽錫證稱
    ：「被告戊○○與被告乙○○常在我之前服務的鹿谷分行有
    交易往來，所以我大概可以確認他們身分。」云云，顯與事
    實不符。又依據證人張譽錫所述，其一年辦理徵信案件好幾
    百件，則其何能記得 3年前以電話向被上訴人二人確認，另
    外，徵信報告上記載被上訴人戊○○每月收入 150,000元，
    每月支出80,000元，證人張譽錫證稱該金額是推估而來，如
    果證人張譽錫真的有向被上訴人二人確認，則儘可就上開金
    額訊問被上訴人以後再為填載，也沒有必要憑空杜撰，是由
    此亦足以證明證人張譽錫並未向被上訴人二人徵信確認，故
    證人張譽錫證稱本件借款有向被上訴人二人徵信確認云云，
    並不足採。
  8.再上訴人主張：「依原證十一及原證十二所示，被告戊○○
    92年9月10日及93年6月28日之700,000元及980,559元轉帳，
    係償還其先前向原告所借貸之700,000元及1,000,000元貸款
    之用。另93年11月9日之429,446元轉帳，則係匯給黃勝宗。
    」云云。惟查被上訴人戊○○並未開立活期儲蓄儲款000000
    0 帳戶，該帳戶應係陳亮文冒用被告戊○○的名義所申請，
    且被上訴人戊○○並不知道有該帳戶，也未曾使用該帳戶，
    所以對於上開92年9月10日及93年6月28日之700,000元及980
     ,559 元轉帳之情形，被告戊○○並不清楚，至於上訴人提
    出原證十一之收回傳票上記載之帳號000000000000、000000
    000000帳號係上訴人的還款專戶，並非被上訴人戊○○的帳
    號，故上開二筆款項亦未匯入被上訴人戊○○的帳號內由被
    上訴人戊○○收取。另外，93年11月 9日之429,446 元轉帳
    係匯給黃勝宗，此筆款項是陳亮文向黃勝宗購車之車款，已
    據黃勝宗於鈞院96年8月2日言詞辯論時證稱屬實，此亦足以
    證明本件借款係陳亮文所冒貸，並且由陳亮文使用，與被上
    訴人等無關。
(二)、在本院補充陳述：被上訴人乙○○與上訴人借款往來十幾年
    ，借款業務均是由陳亮文辦理，而被上訴人所以會在空白借
    款申請書、借據上簽名蓋章，係因為在上開借款期間陳亮文
    向被上訴人表示可以借新還舊，或者表示之前所簽署的文件
    寫錯了，才要求被上訴人等在空白借款申請書、借據上簽名
    蓋章，被上訴人等因為陳亮文係被上訴人戊○○阿姨的兒子
    ，為表弟，彼此有親戚關係，且被上訴人乙○○向上訴人辦
    理貸款業務均係由陳亮文辦理，就不疑有他，相信陳亮文所
    言，在空白借款申請書、借據上簽名蓋章，而該空白借款申
    請書、借據竟然為陳亮文拿去冒用辦理貸款，此非被上訴人
    戊○○、乙○○始料所及，至於被上訴人等係在空白借款申
    請書、借據上簽名蓋章，簽名蓋章當時空白借款申請書、借
    據上並未填載金額，故上訴人以「被上訴人戊○○個人於借
    貸系爭250萬元之借款前，並無積欠上訴人正好250萬元之借
    款。」，即認為被上訴人主張不足採，顯係不明瞭被上訴人
    所簽名蓋章之空白借款申請書、借據上並未填載金額，而有
    所誤解。且被上訴人戊○○並未向上訴人借貸70萬元及 100
    萬元，故所謂之『借新還舊』亦非指償還70萬元及 100萬元
    之債務。
三、(一)、兩造就下列事實不爭執，堪信為真，並得採為判決基礎
    ：
  1.依上訴人提出之借據及撥款紀錄，上訴人各於93年 6月28日
    及93年11月 8日將借款2,500,000元及500,000元撥入台中商
    業銀行鹿谷分行戊○○活期儲蓄存款0000000號帳戶。
  2.被上訴人對93年 6月25日借據上戊○○、乙○○之簽名、印
    文，除委託人約定人簽章欄旁隸書體戊○○印文外，均屬真
    正。
(二)、兩造爭執事項：
  1.0000000 帳號被上訴人戊○○否認為其申請開立之帳戶，91
    年11月27日原證七，700,000元借據、借款、92年 9月9日原
    證八， 1,000,000元借據、借款，均屬陳亮文冒貸並清償，
    是否可採？
  2.被上訴人主張其等簽署之借款一借據，為陳亮文提供之空白
    借款借據，原供借舊還新之用，簽署後陳亮文持以冒貸借款
    2,500,000元其等不知情，是否可採？
  3.被上訴人主張93年11月 7日之借據上戊○○、乙○○簽名、
    印文均屬陳亮文偽造並持以冒貸，是否可採？
四、經查：
(一)、 0000000號帳號無法證明係被上訴人戊○○申請開戶並使用
    ：
  1.經查， 0000000號帳戶之申請約定書業經被上訴人戊○○否
    認為其申請開立，嗣原審將上訴人提出之台中商業銀行存款
    業務往來申請約定書、個人授信申請書、 93.6.25借據等參
    對筆跡，與被上訴人當庭書寫之筆跡、平日書寫之文件等送
    請法務部調查局鑑定，經該局詳細檢視戊○○之參對筆跡字
    樣結果，由於鄭員之平日簽名均多變不定，至筆劃特徵不一
    致，難依上開現有參對資料歸納其書寫習慣，故歉難分別與
    待鑑資料上戊○○字跡比對其異同等情，有該局96年 4月23
    日調科貳字第 09600160490號函覆一份附在原審卷可稽（見
    原審卷第153頁），是難據上開資料認定系爭0000000號帳戶
    係由被上訴人親自具名申請。再查，上開存款業務往來申請
    約定書通訊（見原審卷第50、77頁）地址欄記載為：「南投
    縣竹山鎮○○里○○路 11-98號」，該地址係訴外人陳亮文
    之戶籍地址（見原審卷第98頁台灣南投地方法院檢察署95年
    度偵字第2051、2591、2870號起訴書），核與被上訴人戊○
    ○之戶籍地址為「竹山鎮○○路39號」（見原審卷第19頁戶
    籍謄本）並不相同。再  查，被上訴人戊○○、乙○○雖不
    否認上開7000,000元借款申請書及借據、 1,000,000元借款
    之借款申請書及借據（見原審卷第53頁至56頁），其上「戊
    ○○」、「乙○○」之簽、蓋章之真正，惟上開借款申請書
    上記載之被上訴人戊○○、乙○○的戶籍為「台中市○○區
    ○○街200巷2號」，與被上訴人戊○○、乙○○之戶籍分別
    設在「南投縣竹山鎮○○路39號」、「台中市○○區○○街
    300巷2號」，亦不相同（見原審卷19頁、20頁）。綜上，是
    被上訴人戊○○辯稱本件係陳亮文故意將上開 0000000號帳
    號約定書上之通訊住址記載為陳亮文自己之住址，使被上訴
    人戊○○無法收到台中商業銀行的通知，及被上訴人之所以
    會在上開70萬元、 100萬元之空白借款申請書、借據上簽名
    蓋章，係因為陳亮文向被上訴人表示可以借新還舊，或者表
    示之前所簽署的文件寫錯了，才要求被上訴人等在空白借款
    申請書、借據上簽名蓋章，並因為陳亮文係被上訴人戊○○
    阿姨的兒子，彼此有親戚關係，且被上訴人乙○○向上訴人
    辦理貸款業務均係由陳亮文辦理，始不疑有他，而相信陳亮
    文所言，因而在空白借款申請書、借據上簽名蓋章，上開00
    00000號帳戶為亮文冒名開設，700,000元及 1,000,000元借
    款亦為陳亮文所冒貸等語，自非無據。
  4.次查，依上訴人提出之台中商業銀行存摺存款取款憑條（原
    證11）及台中商業銀行（轉期，收回部分本金）收回傳票（
    原證12）影本所示，0000000號帳戶雖於92年9月10日及93年
     6月28日各有700,000元及980,559元之轉帳供償還以戊○○
    名義向上訴人所借貸之700,000元及1,000,000元貸款，惟於
    93年11月9日之轉帳429,446元，則係轉帳予訴外人黃勝宗。
    再查，經比對上開92年9月10日700,000元、93年11月 9日取
    款憑條上戊○○之筆跡（見原審卷第181頁、第185頁，下稱
    上開二取款憑條）與被上訴人戊○○平日於保險費簽帳單、
    信用卡簽帳單橫式書寫筆跡（見原審卷第146頁反面、第147
    頁，下稱平日筆跡）結果，其平日書寫之筆力（壓）較重，
    而上開二取款憑條上「戊○○」之字跡則較為輕飄；另「宗
    」字之「示」部分，其平日筆跡部分書寫之二橫，其中一短
    橫、一長橫，筆序明確；而上開取款憑條之「宗」字「示」
    部偏旁二橫之書寫，則屬連筆且長短橫不明確；另其平日筆
    跡書寫之「疆」字最後一橫書寫完畢時，有向上提筆收尾押
    倷之習慣，而上開取款憑條之「疆」字最後一橫則平行向右
    書寫收筆，並無提筆之習慣，其平日筆跡與上開二取款憑條
    二者筆跡特徵明顯不同，難認上開二取款憑條係被上訴人戊
    ○○書寫及為其所領款。末查，93年11月9日由0000000號帳
    戶中轉匯 429,446元予訴外人黃勝宗，已如前述，該筆款項
    係陳亮文向黃勝宗購車之車款一節，已據證人黃勝宗於96年
    8月2日在原審言詞辯論時證稱屬實（見原審卷第199至200頁
    ），益證陳亮文於其自白書中坦承冒名開設系爭 0000000號
    帳號帳戶進行貸款及支用貸款款項之事實為可採，上訴人主
    張該款可能是戊○○與陳亮文之借款，惟未舉證以實其說，
    自無可採，是被上訴人辯稱其並未向上訴人申請開設000000
    0號帳號及於91年12月30日及92年9月10日，分別向上訴人借
    貸之700,000元、1,000,000元，對款項撥入該帳戶及流向均
    不清楚等語，堪信為真。
(二)、系爭2,500,000元、500,000元借款，非被上訴人向上訴人借
    貸：按私文書經本人或其代理人簽名、蓋章者，推定為真正
    ，民事訴訟法第 358條第1項定有明文。系爭借款2,500,000
    元借據是否真正乙節，被上訴人除否認借據上隸書體刻字之
    印文一枚真正外，於對其上戊○○、乙○○之簽名、用印真
    正均不爭執，且被上訴人亦自承於系爭借據上簽名用印，依
    上開法條規定，自應推定上開借據為真正。是被上訴人就其
    抗辯上開借款係陳亮文冒貸一節，自應負舉證責任。經查：
  1.被上訴人就其抗辯事實，提出陳亮文於95年 3月28日所書立
    之自白書影本一份為證（見原審卷44頁），經本院比對陳亮
    文於93年6月25日、93年11月7日借款之借據、系爭借據上對
    保人欄「陳亮文」之簽名（見原審卷7、8頁）結果，二者之
    運筆力道及方式，筆跡間之書寫個性、慣性、特徵、筆運關
    連及組織方式均相同，足認被上訴人提出之陳亮文自白書堪
    信為陳亮文所為。再查，參以上開自白書記載：「…我私自
    挪用你在台中商銀鹿谷分行000000000000帳號裏之貸款，從
    對保到開戶、刻印、更換印鑑都是我一人所為（在你毫不知
    情下）…」等語（見原審卷44頁），及被上訴人嗣後以上開
    借款係陳亮文冒名所為用以清償其個人債務為由，向台灣南
    投地方法院檢察署檢察官提出刑事告訴，亦經檢察官以該署
    95年度偵字第2051、2591、2870號起訴在案，有起訴書影本
    一份附在原審卷為佐（見原審卷第98頁），堪認被上訴人抗
    辯系爭二筆借款，均係陳亮文冒貸等語，堪以採信。
  2.再查，參以上訴人公司襄理丙○○在警訊中陳稱：「因台中
    商業銀行鹿谷分行（即上訴人）內部職員冒用客戶貸款使用
    ，所以我至分駐所製作筆錄」、「我於95年4月7日12時左右
    接獲高雄寄來信函並署名經理親啟，拆閱後得知查明本行帳
    號000000000000、帳號000000000000竟發現本行離職員工陳
    亮文冒名貸款帳號000000000000客戶戊○○住南投縣竹山鎮
    ○○路39號貸款新台幣0000000元…」（見原審卷第126頁）
    ，該信函並載明：「請查明000000000000及000000000000帳
    號放款，在貴行是否合乎規定辦理，以免日後滋生困擾」（
    見原審卷 124頁），警訊筆錄係警員所製作之公文書，警員
    依丙○○之陳述，予以記載，並經丙○○確認後始簽名，其
    內容自堪採信。證人丙○○雖嗣後另在原審承辦另案即95年
    度訴字第 220號案件中審理中證稱略以：「警察作筆錄時，
    我只是懷疑，因為陳亮文之自白書有這樣寫，而且案子是在
    94年發生，整個徵審過程，也不是我們分行所辦理，我只是
    到警局備案，對於收到自白書的內容向警察局陳述。戊○○
    拿著陳亮文所寫的自白書到分行來，我們核對下，發生貸款
    的事情他們表示不清楚，我後來通知紀憲文，紀憲文也表示
    他不清楚貸款的事，所以警察問我時，我回答，我向他們求
    證，他們都表示不知道，警察卻記載成為我表示紀憲文他們
    都不知道貸款的事情」、「有關冒名借貸的事情，我只是說
    向警察說我懷疑他有冒貸，警察就記載成他有冒貸」等語，
    另在本院證稱略以：「（問：你為何在警訊筆錄中明確的證
    稱紀憲文與被上訴人戊○○對於被冒名借款的事情都不知情
    ？）證人丙○○答：那是被上訴人戊○○與紀憲文告訴我們
    的。因為被上訴人戊○○拿了陳亮文的自白書到銀行來，他
    說他根本不知道這筆帳，我們認為很離譜。」、「當天（按
    指製作警訊筆錄當天）我們是一頭霧水，而且本身不是學法
    律，在銀行20幾年，第一次到警局製作筆錄，比較沒有經驗
    。」等語（見本院卷第68頁反面），核屬事後護上訴人之
    詞，自不足據以為有利上訴人之證據，併予明。
  3.末查，證人即在上訴人公司擔任查核工作之張譽錫雖於原審
    證述略以：被上訴人借用系爭借款中 2,500,000元時，伊曾
    現場勘查並對標的物拍照，並以電話向被上訴人本人戊○○
    本人進行確認，另 500,000元借款部分，係伊直接以電話徵
    詢，印象中是被上訴人乙○○接聽電話等語（見原審卷第19
    7 頁）。惟查，本院審酌證人張譽錫自陳其每年徵信之案件
    約好幾百件等語（見原審卷第 198頁），案件數量繁多，且
    本件貸款時間即93年 6月、10月間，距其作證時（96年8月2
    日）約已三年，證人是否能就三年前有無就被上訴人進行貸
    款查核等情詳予記憶，尚非無疑，況本院核閱張譽錫製成之
    借款人徵信綜合評估報告，其上就借款人評述部分記載為：
    「授信戶戊○○先生，43年次，年50歲。目前從事園藝工作
    ，已有10餘年時間，主要種植松樹、柏樹及珍貴之木本植物
    ，經營多年，客源穩定。其每月營業收入約15萬元，扣除營
    業支出及生活費用 8萬元，以結餘部分繳納本息等語（見原
    審卷第 213頁），核與由陳亮文製作之一般授信案件送件單
    上所附訪談記錄大致相同（見原審卷 206頁），顯係沿用陳
    亮文製作之訪談紀錄表內容，本院審酌系爭 500,000元借款
    部分於核貸後，即遭陳亮文持以繳付購車款，被上訴人二人
    均未支用該款項，已如前述，若證人張譽錫確有向被上訴人
    乙○○進行徵信及告知貸款事宜，被上訴人二人應會詢問貸
    款相關事宜，當不致發生遭陳亮文挪用貸款購置汽車之結果
    ，是證人述其曾以電話向被上訴人戊○○、乙○○進行徵信
    確認等語．核與常情有違，顯不足採。
  4.末查，經本院委託內政部刑事警察局鑑識科就戊○○及乙○
    ○之筆跡加以比對鑑定，其鑑定結果，認上開50萬元分段貸
    款契約書、存款業務往來申請約定書及個人授信申請書上「
    戊○○」、「乙○○」之簽名筆跡與其平日之簽名筆跡不相
    符合一節，有該局97年 4月29日刑鑑字第0970056604號鑑定
    書一份在本院卷為憑（見本院卷第 84-86頁），益認上開50
    萬元借款並非被上訴人戊○○領取。
五、綜上所述，系爭 250萬元、50萬元貸款既非上訴人戊○○邀
    被上訴人乙○○為連帶借款人向上訴人所借貸及領取，被上
    訴人與上訴人間即無系爭 250萬元、50萬元之消費借貸契約
    關係存在，已如前述。從而，上訴人本於消費借貸及連帶債
    務之法律關係，請求被上訴人連帶給付上訴人 2,740,190元
    本息及其違約金，即屬無據，不應准許。原審因而駁回上訴
    人之訴，核無不合。上訴論旨指摘原判決不當，求予廢棄改
    判，為無理由，應予駁回。
六、本件事證已臻明確，兩造其餘攻擊防禦方法，及上訴人聲請
    調查之證據，經審酌後，認對判決結果不生影響，無庸一一
    論列，併此敘明。
據上論結，本件上訴為無理由，依民事訴訟法第449條第1項、第
78條，判決如主文。
中    華    民    國    97    年    12    月    10    日
                  民事第六庭    審判長法  官  袁再興
                                      法  官  吳惠郁
                                      法  官  陳賢慧
以上正本係照原本作成。
如對本判決上訴，須於收受判決送達後20日內向本院提出上訴書
狀，其未表明上訴理由者，應於提出上訴後20日內向本院提出上
訴理由書（須按他造人數附具繕本）。
上訴時應提出委任律師為訴訟代理人之委任狀。具有民事訴訟法
第466條之1第1項但書或第2項之情形為訴訟代理人者，另應附具
律師及格證書及釋明委任人與受任人有該條項所定關係之釋明文
書影本。
                                      書記官  吳麗琴
中    華    民    國    97    年    12    月    11    日
                                                      Ｍ


司法院資訊處製作；財團法人民間司法改革基金會備份。
